【裁判字號】    97,上易,1098
【裁判日期】    971112
【裁判案由】    詐欺
【裁判全文】
臺灣高等法院刑事判決                97年度上易字第1098號
上  訴  人  臺灣板橋地方法院檢察署檢察官
被      告  乙○○
上列上訴人因詐欺案件，不服臺灣板橋地方法院96年度易字第
1007號，中華民國97年3月18日第一審判決（起訴案號：臺灣板
橋地方法院檢察署95年度偵字第28866號），提起上訴，本院判
決如下：
    主  文
原判決撤銷。
乙○○共同連續意圖為自己不法之所有，以詐術使人將本人之物
交付，處有期徒刑壹年，減為有期徒刑陸月，如易科罰金以銀元
佰元即新臺幣玖佰元折算壹日。
    事  實
一、乙○○與自稱「蔣專員」、「梁主任」、「嚴復益律師」、
    「陳信華會計師」、「香港彩券局駱住任」、「香港彩券局
    何經理」、「香港彩券局李助理」、「黃會長」等年籍不詳
    之成年人，共同意圖為渠等不法之所有之犯意聯絡，基於概
    括之犯意，共組詐騙集團（以下簡稱「新光詐騙集團」），
    自92年3月間起，假借「新光電子公司」名義，以電話向甲
    ○○訛稱其於「新光電子公司」舉辦之贈獎活動中幸運「中
    獎」，然需先行繳交中獎之相關稅費等，始得領取所中之獎
    金，該詐欺集團中「所謂之復益法律事務所、嚴復益律師」
    、「唯台聯合會計事務所、陳信華會計師」等人，於甲○○
    向渠等電話求證時，亦配合訛稱確有其事，致使甲○○誤信
    為真，陷於錯誤，先於92年4月1日，在臺北縣三峽鎮大埔郵
    局將新台幣（下同）4萬元匯入該詐欺集團指定之郵局帳戶
    （戶名：劉長榮  帳號000000000000）中，而後又向甲○○
    訛稱其中獎之獎金係港幣，是以要求甲○○補足相關稅費8
    萬元，致使甲○○誤信為真，次於92年4月5日，又將8萬元
    匯入該詐欺集團指定之台新國際商業銀行帳戶（帳號000-00
    000000000000）中，期間，該詐欺集團以「唯台聯合會計事
    務所」名義，將一紙所謂「甲○○贊助台東縣普光禪寺重建
    基金及各項活動經費12萬元之感謝狀」寄予甲○○收執，冒
    稱「新光電子公司」業將上該12萬元代為轉贈所謂「台東縣
    普光禪寺」作為重建基金及各項活動經費，以此公益之形象
    ，取得甲○○之信任，稍後繼向甲○○訛稱須加入所謂之「
    澳門博彩育樂有限公司」（下稱澳彩公司）當會員後，始得
    領取所中之高額獎金，惟需再行繳交入會費23萬元，甲○○
    不疑有詐，又分別於92年4月9日、同年月10日各將10萬元、
    13 萬元匯入該詐欺集團指定之郵局帳戶（戶名：廖文呈
    帳號00000000000000）中，進而再向甲○○訛稱需再行繳交
    入相關稅費63萬元後，「澳彩公司」始得將中獎之獎金由港
    澳地區匯出與甲○○帳戶內，甲○○不疑有他，再於92年4
    月16日、同年月17日分別將60萬元、3萬元匯入該詐欺集團
    指定之第一商業銀行帳戶（戶名：呂泰源  帳號000-000000
    0000000000）中，嗣因甲○○未於同年月18日收受上該詐欺
    集團依約匯至之獎金，始知受騙，遂於當日夜間21時58分許
    ，向警政署刑事警察局報案，循線追查。然上該詐欺集團仍
    於92年4月18日以「唯台聯合會計事務所」名義，將所謂「
    澳彩公司」入會收據、會員證、VIP會員卡等資料寄予甲○
    ○收執，復於92年4月26日以「唯台聯合會計事務所」名義
    將所謂「澳彩公司」入會收據、會員證、VIP會員卡等相同
    資料各1份重複寄予甲○○收執，倖因甲○○業已報警，並
    將上開寄送之資料送警採集指紋，於所謂「澳門博彩育樂有
    限公司2003年4月11日N0.119879」之收據上，採得乙○○右
    食指之指紋，始查得上情。
二、案經甲○○訴由內政部警政署刑事警察局移送台灣板橋地方
    法院檢察署檢察官偵查起訴。
    理  由
一、證據能力之認定：
  (一)按被告以外之人於審判外之陳述，雖不符刑事訴訟法第159
    條之1至第159條之4之規定，然經當事人於審判程序同意作
    為證據，法院審酌該言詞陳述作成時之情況，認為適當者，
    亦得為證據，刑事訴訟法第159條之5第1項定有明文；當事
    人、代理人或辯護人於法院調查證據時，知有刑事訴訟法第
    159條第1項不得為證據之情形，而未於言詞辯論終結前聲明
    異議者，視為有前項之同意，同法條第2項定有明文。經查
    ：告訴人甲○○於警詢及偵查時之供述，固為審判外之陳述
    而屬傳聞證據，惟被告於本院準備及審理程序中並不爭執證
    據能力，且迄於本院言詞辯論終結前復未聲明異議，而本院
    審酌其陳述作成時之情況，並無違法取證之瑕疵，本院亦認
    以之作為證據為適當，況甲○○上揭供述之內容，復經原審
    依法傳喚到庭經具結後進行交互詰問程序，洵無妨害被告行
    使防禦權之虞，揆諸上開規定，甲○○於審判外之警詢及偵
    查時之陳述，自有證據能力。
  (二)本件認定事實所引用之本件卷證所有證據（文書證據），檢
    察官、被告及其辯護人於本院均未主張排除前開書證之證據
    能力，且迄於本院言詞辯論終結前均未表示異議，本院經審
    酌前開書證、物證並非公務員違背法定程序所取得，亦無刑
    事訴訟法第159條之4顯有不可信之情況，故上揭卷證證據（
    文書證據），應有證據能力。
二、訊之被告乙○○矢口否認詐欺犯行，辯稱：伊並未向甲○○
    詐騙，伊並非詐騙集團成員，且未看過及經手「台東縣普光
    禪寺感謝狀」、「澳門博彩育樂有限公司收據」，也不是由
    伊寄給被害人，對於甲○○被詐騙的事情，伊並不清楚等語
    。惟查：
  (一)上揭詐騙之事實，迭據告訴人甲○○於警詢、偵查及原審審
    理中指訴綦詳（見92年度他字第2219號偵查卷第9頁至第11
    頁，及95年度偵字第28866號偵查卷第6頁、原審卷第98頁）
    ，另卷附被害人甲○○匯款單據影本5張（92年度他字第221
    9號第12頁）、及附偵卷之「復益法律事務所」信封1個、「
    唯台聯合會計事務所」信封2個、「台東縣普光禪寺之感謝
    狀」1份、「澳彩公司」入會收據2份、「澳彩公司」會員證
    2份、「澳彩公司」VIP會員卡2份（見95年度偵字第28866號
    偵查卷），均足以證明被害人甲○○確遭詐欺集團詐騙金錢
    。
  (二)又「台東縣普光禪寺感謝狀」、「澳門博彩育樂有限公司入
    會收據」等資料經送鑑定，於「澳門博彩育樂有限公司2003
    年4月11日N0.119879」之收據上所採得之指紋，經送內政部
    警政署刑事警察局鑑定，於內政部警政署刑事警察局92年5
    月13日行紋字第0920088477號鑑驗書上載明：「鑑驗方法：
    寧海德林法、指紋電腦比對及指紋特徵點比對法」、「鑑驗
    結果：送鑑之收據及感謝狀等證物，經化驗後，計採得指紋
    四枚（編號1至4），旋輸入電腦比對比對結果，編號1指紋
    （採自收據背面）與本局檔存乙○○指紋卡之右食指指紋相
    符；餘指紋，未發現有指紋相符者。」、『比對論據：送鑑
    採自收據背面上編號1指紋即編號「甲」，本局檔存乙○○
    指紋卡之右食指指紋即編號「乙」，析鑑結果如下：一、甲
    號指紋與乙號指紋特徵點之Ａ、Ｂ、Ｆ、Ｇ、Ｈ、Ｉ、Ｊ、
    Ｋ、Ｌ均為介在線，兩者相符。二、甲號指紋與乙號指紋特
    徵點之Ｃ均為分歧線，兩者相符。三、甲號指紋與乙號指紋
    特徵點之Ｄ、Ｅ均為短線，兩者相符。四、甲號指紋與乙號
    指紋之紋形、特徵相同，兩者相符。以上論據證明，甲、乙
    指紋係屬同一人指紋。」，矧鑑定人即承辦該鑑定之內政部
    警政署刑事警察局人員郭蓬生亦於原審到庭陳稱：此案送鑑
    單位所送證物是二張紙張，紙張是吸水性的檢體，肉眼看不
    到的，因為人類的汗液百分之九十八是水份，約有百分之二
    是有機物質，用寧海德林檢驗方法，主要是為了要跟有機物
    質裡面的氨基酸和蛋白質分析出來，然後才能夠把指紋顯現
    出來，電腦比對法是為了要節省比對的時間，把送驗的指紋
    經過拍照以後，再以掃瞄的方式輸入電腦，然後經過電腦後
    端的資料庫裡面的資料和現場指紋重複比對，篩選出十個到
    壹佰個跟伊等輸進去的現場指紋類似的指紋，再以人工去確
    認，伊等是以指紋特徵點比對法去做人工確認，第一個先作
    指紋紋型，再看特徵點，如果要確認二枚指紋是相符的，要
    有十二個特徵點相同，且相關位置也要一致，才會確認二枚
    指紋是相符的，且不是單由伊個人去確認這枚指紋，還要經
    過其他資深人員的複驗，才能完成鑑驗結果。在本案之收據
    和感謝狀總共採集到四枚指紋，其中編號一的指紋和被告相
    符，另外三枚指紋在電腦資料庫中無法比對其他對象等語（
    見原審97年2月26日審判筆錄第4頁至第5頁），依上開鑑定
    書所載之鑑定結果，本案詐欺集團成員寄予被害人甲○○之
    「澳門博彩育樂有限公司入會收據」上確留有被告之指紋，
    而上開收據被害人甲○○收受打開後，就交給警方（同原審
    審判筆錄第9頁），堪認被告在被害人收受前即在收據上留
    下指紋。
  (三)又衡諸一般人日常生活所到之處雖有接觸紙張之機會，然經
    採集指紋之「澳門博彩育樂有限公司入會收據」平整新穎，
    此有卷附之「澳門博彩育樂有限公司入會收據」可稽，應非
    經眾人觸摸之紙張，且既為詐欺集團用以詐騙之工具，自與
    置於公共場所供人閱覽之報章、雜誌有別，豈有任人隨意觸
    摸之理，是收據上留下指紋，既經確認為被告之指紋，則其
    所辯，應係卸責之詞，礙難採信。
  (四)綜上，被告前揭所辯，無非推諉卸責之詞，不足採信。本案
    事證業臻明確，被告犯行洵堪認定，應予依法論科。
三、法律適用之比較說明及論罪理由：
  (一)查被告行為後，刑法部分條文業於94年1月7日修正，同年2
    月2日公布，95年7月1日施行，修正後刑法第2條第1項規定
    ：「行為後法律有變更者，適用行為時之法律，但行為後之
    法律有利於行為人者，適用最有利於行為人之法律」。上開
    「從舊從輕」原則之規定乃與刑法第1條罪刑法定主義契合，
    而貫徹法律禁止溯及既往原則，係規範行為後法律變更所生
    新舊法律比較適用之準據法，是刑法第2條本身雖經修正，
    但刑法第2條既屬適用法律之準據法，本身尚無比較新舊法
    之問題，應一律適用裁判時即修正後刑法第2條規定以決定
    適用之刑罰法律。又為比較時應就罪刑有關之共犯、牽連犯
    、連續犯、結合犯，以及累犯加重、自首減輕暨其他法定加
    減原因（如身分加減）與加減例等一切情形，綜其全部罪刑
    之結果而為比較；且就比較之結果，須為整體之適用，不能
    割裂分別適用各該有利於行為人之法律，此即法律變更之比
    較適用所應遵守之「罪刑綜合比較原則」及「擇用整體性原
    則」（最高法院24年上字第4634號判例、27年上字第2615號
    判例、最高法院95年5月23日95年度第8次刑庭會議決議參照
    ）。爰就本件新舊法比較結果論述如下：
  1.被告行為時刑法第28條原規定：「二人以上共同『實施』犯
    罪之行為者，皆為共同正犯」。被告行為後該條修正為：「
    二人以上共同『實行』犯罪之行為者，皆為共同正犯」。將
    舊法之「實施」修正為「實行」。原「實施」之概念，包含
    陰謀、預備、著手及實行等階段之行為，修正後僅共同實行
    犯罪行為始成立共同正犯。是新法共同正犯之範圍已有限縮
    ，排除陰謀犯、預備犯之共同正犯。新舊法就共同正犯之範
    圍既因此而有變動，自屬犯罪後法律有變更，而非僅屬純文
    字修正，應有新舊法比較適用之問題，且倘比較結果並無有
    利或不利之情形，即應依刑法第二條第一項前段之規定，適
    用行為時之法律，方為適法（最高法院96年度台上字第934
    號、第1037、1322號、第2566號判決意旨參照）。本件被告
    係基於共同犯罪之意思而參與犯罪構成要件行為之犯罪，不
    論新法、舊法，均構成共同正犯，上述刑法第28條之修正內
    容，對被告等尚無有利或不利之情形，依刑法第2條第1項前
    段之規定，應適用修正前刑法第28條規定為論述。
  2.按刑法第339條第1項之詐欺罪，其法定刑為「五年以下有期
    徒刑、拘役或科或併科一千元以下罰金」，罰金刑部分，依
    被告行為時之刑罰法律，即罰金罰鍰提高標準條例第一條前
    段、修正前刑法第33條第5款（規定罰金為一元以上），並
    依現行法規所定貨幣單位折算新臺幣條例第2條規定計，折
    算結果，前揭詐欺罪罰金刑之法定刑得科銀元一元（即新臺
    幣三元）以上、銀元一萬元（即新臺幣三萬元）以下罰金。
    惟依被告行為後修正增訂刑法施行法第1條之1：「中華民國
    94年1月7日刑法修正施行後，刑法分則編所定罰金之貨幣單
    位為新臺幣。94年1月7日刑法修正時，刑法分則編未修正之
    條文定有罰金者，自94年1月7日刑法修正施行後，就其所定
    數額提高為三十倍。但72年6月26日至94年1月7日新增或修
    正之條文，就其所定數額提高為三倍」，及刑法第33條第5
    款將罰金刑修正為：「新臺幣一千元以上，以百元計算之」
    等規定，上開詐欺罪處罰條文之法定罰金刑最低額已提高為
    新臺幣一千元以上。經比較新舊法結果，認應適用較有利於
    被告等之舊法即修正前刑法第33條第5款規定。
  3.再被告行為時之刑法第56條規定：「連續數行為而犯同一之
    罪名者，以一罪論。但得加重其刑至二分之一。」；至其行
    為後上開法條則已刪除。該項刪除雖非犯罪構成要件之變更
    ，但已影響行為人刑罰之法律效果，自屬法律有所變更，而
    有比較新舊法之必要。被告先後4次（第1次4萬元、第2次8
    萬元、第3次23萬元分二次匯款、第4次63萬元分二次匯款）
    詐取現金之行為，若依舊法規定，僅以一罪論；若依新法規
    定，則須分論併罰。比較新、舊法之結果，應以行為時之舊
    法較為有利。
  (二)被告行為時之刑法第41條第1項前段規定：「犯最重本刑為
    五年以下有期徒刑以下之刑之罪，而受六個月以下有期徒刑
    或拘役之宣告，因身體、教育、職業、家庭之關係或其他正
    當事由，執行顯有困難者，得以一元以上三元以下折算一日
    ，易科罰金」。又被告行為時之易科罰金折算標準，修正前
    罰金罰鍰提高標準條例第2條前段（現已刪除）規定，就其
    原定數額提高為一百倍折算一日，則被告行為時之易科罰金
    折算標準，應以銀元三百元折算一日，經折算為新臺幣後，
    應以新臺幣九百元折算為一日。惟修正後刑法第41條第1項
    前段則規定：「犯最重本刑為五年以下有期徒刑以下之刑之
    罪，而受六個月以下有期徒刑或拘役之宣告者，得以新臺幣
    一千元、二千元或三千元折算一日，易科罰金」，比較修正
    前後之易科罰金折算標準，以修正前之規定較有利於被告，
    自應適用修正前刑法第41條第1項前段規定，定被告等易科
    罰金之折算標準。
  (三)核被告乙○○所為，係犯刑法第339條第1項之詐欺取財罪。
    被告與其他姓名不詳之成年共犯間，就上揭犯行，有犯意聯
    絡及行為分擔，為共同正犯。渠等先後4次詐取財物之行為
    （第1次4萬元、第2次8萬元、第3次23萬元分二次匯款、第4
    次63萬元分二次匯款），均在新法施行前所犯，且係在緊接
    之時間內，以相同之手法觸犯構成要件相同之罪名，顯係基
    於概括犯意反覆為之，為連續犯，應依修正前刑法第56條之
    規定以一連續詐欺取財既遂罪論，並依法加重其刑。
四、原判決撤銷及科刑理由：
  (一)原審未詳加論斷，遽為被告無罪之諭知，稍嫌速斷。檢察官
    上訴意旨以此指摘原判決不當，為有理由，應由本院予以撤
    銷改判。
  (二)爰審酌被告，利用被害人僥倖心態之弱點，偽稱中大獎可領
    取巨額獎金之詐術騙取被害人金錢，顯乏尊重他人財產權益
    之觀念，應予非難，兼衡被告犯後仍飾詞狡辯，毫無悔意，
    及被告等素行、所用手段、所生危害，暨向被害之人數及所
    詐欺之金額等一切情狀，量處有期徒刑1年。公訴人據以求
    處有期徒刑4年，尚嫌過重。另公訴人請求將被告施以強制
    工作之保安處分一節，按刑法第90條有關強制工作之規定，
    係以有犯罪習慣或因遊蕩或懶惰成習而犯罪者為對象，然觀
    諸被告前案紀錄尚難謂有犯罪之習慣，復無證據足資證明被
    告有遊蕩或懶惰成習之慣行，是公訴人此部份之請求，尚無
    所據，礙難准許。又被告所犯詐欺取財之罪，其犯罪時間係
    在中華民國96年4月24日以前，而所犯之罪復合於中華民國
    96年罪犯減刑條例之減刑條件，爰依法減其宣告刑2分之1為
    有期徒刑6月，並諭知易科罰金折算標準，以資懲儆。
據上論斷，應依刑事訴訟法第369條第1項前段、第364條、第299
條第1項前段，刑法第2條第1項前段、（修正前）第28條、（修
正前）第56條、第339條第1項、（修正前）第41條第1項前段，
罰金罰鍰提高標準條例第1條、（修正前）第2條，現行法規所定
貨幣單位折算新臺幣條例第2條，中華民國96年罪犯減刑條例第2
條第1項第3款、第7條、第9條，判決如主文。
本案經檢察官郭啟東到庭執行職務。
中    華    民    國    97    年    11    月    12    日
            刑事第八庭    審判長法  官  鄭文肅
                                法  官  蔡光治
                                法  官  劉嶽承
以上正本證明與原本無異。
不得上訴。
                                書記官  魏淑娟
中    華    民    國    97    年    11    月    12    日
附錄本案參考法條全文
中華民國刑法第339條
（普通詐欺罪）
意圖為自己或第三人不法之所有，以詐術使人將本人或第三人
之物交付者，處5年以下有期徒刑、拘役或科或併科1千元以下罰
金。
以前項方法得財產上不法之利益或使第三人得之者，亦同。
 前二項之未遂犯罰之。


司法院資訊處製作；財團法人民間司法改革基金會備份。
